【裁判字號】    98,台上,4375
【裁判日期】    980806
【裁判案由】    貪污
【裁判全文】
最高法院刑事判決            九十八年度台上字第四三七五號
上  訴  人  甲○○
            乙○○
上      列
二 人共 同
選任辯護人  徐揆智律師
上  訴  人  丙○○  男民國○○年○月○日生
                    身分證統一編號：Ｚ000000000
                    住台灣省台北縣中和市○○路280巷36弄4
上列上訴人等因貪污案件，不服台灣高等法院中華民國九十八年
二月二十七日第二審更審判決（九十六年度重上更(四)字第三一號
，起訴案號：台灣台北地方法院檢察署八十二年度偵字第二六六
一九號、八十三年度偵字第一二一四三號），提起上訴，本院判
決如下：
    主  文
原判決關於甲○○、乙○○、丙○○部分撤銷，發回台灣高等法
院。
    理  由
本件原判決認定：上訴人甲○○於行為時係台北市政府警察局北
投分局警備隊隊員，為該隊刑事專案組人員，負責辦理流氓查報
取締、緝捕通緝犯、煙毒案件等刑事案件；乙○○於行為時係台
北市稅捐稽徵處秘書處科員，掌管該處動產及物品管理、採購作
業規定及制式合約之更新通報、事務經費概算編列、事務工作時
效管制、事務工作檢核及研究改進、各項維護作業；丙○○係台
北縣中和地政事務所地籍倉庫管理員，掌管地籍資料之管理、維
護及報表製作並指導民眾申領所需地籍資料，均為依據法令從事
公務之人員。緣林三護、林秀芬夫婦與丁肇寵於民國八十年六月
間，在台北市○○街四十八巷四弄六號一樓設立「上勤工商徵信
有限公司」（下稱上勤公司），從事為不特定顧客及其他徵信社
業者以搜集不動產等財產調查、戶籍、素行、電話查址、入出境
、工商信用等公務上應保守秘密或非秘密文件等業務，渠等三人
為取得上開資料，竟自八十二年二月間起至八十二年十月底止，
以交付報酬之方式，先後委託甲○○、乙○○、丙○○，為渠等
分別取得下述屬於中華民國國防以外應秘密之文書、消息，再將
之轉售而交付不特定顧客牟利，其情形分述如下：（一）、甲○
○因與丁肇寵熟識，竟基於對於非主管或監督之事務，明知違背
法令，利用職權機會圖私人不法利益，因而獲得利益及洩漏關於
中華民國國防以外應秘密消息之接續犯意，以每查詢一件個人資
料，獲取新台幣（下同）二百元之代價，自八十二年八月中旬起
，利用其擔任警員身分知悉屬內政部警政署六十三年五月二十二
日安忠玫字第九○九一七號頒「警察機關維護公務機密實施要點
」第三十三條所稱「通信機密範圍」之電話查詢「代號」與「密
碼」之機會，得以藉此查詢戶籍、車籍、電話、入出境等之屬於
關於中華民國國防以外應秘密之消息，而受上勤公司之委託，通
常由丁肇寵、林秀芬於夜間以電話撥打至甲○○住處，告知甲○
○所欲查詢對象之姓名及相關資料，遇有丁肇寵外出無法聯繫時
，則由林三護與甲○○聯絡。甲○○對於此非其主管或監督之事
務，明知違背法令，竟利用職權機會，以電話向台北市、屏東縣
、台北縣、高雄縣、台中縣等地之警察局通報台或戶政事務所、
派出所，報知其知悉之「代號」與「密碼」，而查得丁肇寵、林
秀芬等人所指定個人資料之戶籍、車籍、電話、入出境等公務上
應保守秘密之中華民國國防以外應秘密之消息，並以電話接續將
上述消息洩漏予上勤公司。嗣甲○○更接續洩漏其所知悉之前開
公務上應保守秘密之中華民國國防以外應秘密之消息即代號或密
碼「萬全」、「5201」予丁肇寵、林秀芬，由丁肇寵或林秀芬自
行以電話報知甲○○之身分與查詢代號、密碼，先後以電話分別
向嘉義市警察局通報台、戶政事務所及雲林縣警察局或其他縣市
警察局，查詢為公務上應保守秘密之中華民國國防以外應秘密之
消息之王保安等人之個人口卡資料等，計自八十二年八月中旬至
同年十月間，逐月由甲○○查得共約八十件，由此使林三護、丁
肇寵、林秀芬得以轉售牟利。林秀芬並將報酬一萬六千元先後交
付丁肇寵轉交甲○○，惟因甲○○在同年八、九月間分別向林秀
芬、丁肇寵借得十五萬元、三十萬元，丁肇寵乃向甲○○表示於
該借款中以免除一萬六千元債務之方式以為交付，甲○○因此獲
取免於返還一萬六千元借款之不正利益。（二）、乙○○於八十
二年二月間經由甲○○介紹而結識丁肇寵，甲○○即表示丁肇寵
會經常交付資料囑查個人財產現值與財產坐落（包括土地與房屋
稅）資料，丁肇寵並表示若代查一件資料，每份致送四百元，自
八十二年八月中旬起，丁肇寵與林三護、林秀芬等人，即陸續以
電話告知乙○○不特定顧客之國民身分證號碼，囑代查不特定顧
客委託查詢之個人財產現值與財產坐落（包括土地與房屋稅）資
料，乙○○即基於對於非主管或監督之事務，明知違背法令，利
用職權機會圖私人不法利益，因而獲得利益及洩漏關於中華民國
國防以外應秘密消息之接續犯意，利用其在台北市稅捐稽徵處工
作之機會，經由該處財產稅科、資訊室之現值查詢簿、電腦終端
機，分別查詢非其主管或監督之事務即丁肇寵與林三護、林秀芬
囑查之不動產現值（即土地公告現值，此非屬機密性質台北市稅
捐稽徵處與各分處均開放供一般當事人免費查詢或查閱）與財產
坐落（包括土地與房屋稅，此屬機密性質即關於中華民國國防以
外應秘密之消息）之消息。乙○○查得後，即接續以電話洩漏關
於中華民國國防以外應祕密之財產坐落消息（包括土地與房屋稅
）予林三護、林秀芬或丁肇寵，由其三人將上揭消息轉售囑查之
不特定顧客牟利。迄至八十二年十月底止，乙○○共代查約三百
件，而丁肇寵則於每月月底，至台北市稅捐稽徵處大樓外與乙○
○會面，並將約定之酬金交予乙○○，先後共計交付十二萬元，
乙○○因之獲取十二萬元之不法利益。（三）、丙○○與林秀芬
於林秀芬前在國統徵信社任會計時即認識，八十二年六、七月間
，丁肇寵、林三護推由林秀芬與丙○○聯繫，稱其現在自行開設
上勤公司，因業務需要，需替客戶代查屬於公務員職務上應保守
秘密之文書，即由不特定人之姓名及國民身分證字號查詢得知該
不特定人所擁有之土地及建物之消息及謄本，請丙○○代查，並
與之約定每查一件代價六百元，丙○○貪圖上勤公司所應允給付
之報酬，同意與上勤公司之林秀芬、林三護、丁肇寵共同合作，
遂基於對於其主管地籍資料之事務，明知違背法令，直接圖私人
不法利益，因而獲得利益之接續犯意，由林秀芬或林三護在夜間
打電話至丙○○住處，告知不特定人之姓名及國民身分證字號，
丙○○則對於此主管資料之事務，接續以林三護、林秀芬所提供
之不特定顧客之姓名及國民身分證字號，代為查出屬於公務員職
務上應保守秘密之資料即該國民身分證字號之不特定人所擁有之
土地及建物，進而以該資料代申請土地或建物之登記簿謄本等文
書（包括所指地段號、房屋門牌、坐落、所有權人與他項權利）
，再由該公司不知情之外務員林三乾前往台北縣中和地政事務所
向丙○○取件，同時並給付酬勞予丙○○，迄八十二年十月中旬
止，丙○○共代查五十件，由此使丁肇寵、林三護、林秀芬得以
轉售牟利，並由林秀芬、林三護支付五萬元（其中三萬元為報酬
，二萬元為丙○○代申請土地、建物登記簿謄本先行墊付之規費
）予丙○○，丙○○因此獲取共計三萬元之不法利益等情。因而
撤銷第一審關於甲○○、乙○○、丙○○部分之判決，改判論處
甲○○、乙○○依據法令從事公務之人員，對於非主管或監督之
事務，利用職權機會圖利罪刑；丙○○依據法令從事公務之人員
，對於主管之事務，直接圖利罪刑，固非無見。
惟查（一）、被告之自白，須非出於強暴、脅迫、利誘、詐欺、
疲勞訊問、違法羈押或其他不正方法，且與事實相符者，始得採
為證據。如係出於不正方法，即非自由陳述，其取得自白之程序
，已非適法，則不問陳述內容是否確與事實相符，因其非係適法
之證據，即不能採為判決之基礎，此觀刑事訴訟法第一百五十六
條第一項規定自明。故審理事實之法院遇有被告陳述其自白係出
於不正方法取得，應先於其他事證而為調查，並命提出該自白之
檢察官就自白之出於自由意志指出證明方法，茍除負責偵訊之人
員證述未以不正方法取供外，檢察官無法舉出其他證據證明，自
不能遽認該自白係出於被告之自由意志。卷查乙○○於原審陳稱
；伊之調查筆錄係遭調查員恐嚇、威脅、利誘稱：「你看（拿別
人筆錄給乙○○看），別人都招了，你如果不招，我會請檢察官
將你收押」、「你幫他們查資料，就是有對價的，一件多少錢，
你講」、「你不講，我給你提示好了，一件二百，還是三百，還
是四百？」、「你招了不會收押，還是可以回家，照常上班，官
司慢慢打」等語，是伊之自白並非出於自由意思，不具證據能力
等情。則原審如欲採用乙○○於法務部調查局台北市調查處（下
稱台北市調查處）之自白作為認定其犯罪事實之證據，自應先於
其他事證而為調查，並命提出該自白之檢察官就自白之出於自由
意志指出證明方法，方為適法。乃原判決僅以乙○○於台北市調
查處製作筆錄之詢問錄影帶，因年久並未留存，雖無從勘驗當時
之詢問情形。然乙○○於該處之供述，係出自任意性陳述，每份
四百元係其本人所供出，本件是乙○○先承認，其他人才跟進等
情，業據證人即承辦本件之司法警察李武麟於第一審證述明確。
本件既係由乙○○先行承認，調查員顯無持其他被告筆錄予乙○
○觀覽之必要。且依乙○○上揭所辯各情，調查員亦僅係對乙○
○分析以罪名刑度之利害，告訴法律上坦承犯罪之態度可為量刑
參考，不能認係恐嚇、脅迫或利誘，即認乙○○上開抗辯，不足
採信。並未再進一步調查，並命檢察官就其自白係出於自由意志
指出證明方法，即據以推測乙○○在台北市調查處之自白係出於
自由意志，又亦與事實相符，應具有證據能力，進而採為判決基
礎，同有查證未盡及違反證據法則之違法。（二）、證據雖已調
查，而其內容尚未完全明瞭者，即與未經調查無異，如遽行判決
，仍屬應於審判期日調查之證據未予調查。原判決以丁肇寵於原
審證稱：林秀芬要伊轉交給甲○○之一萬餘元，伊沒有轉交，因
甲○○向伊借款四十五萬元，伊當作他已經還給伊借款一萬餘元
，伊對他的債權應僅剩四十三、四十四萬元等語觀之，丁肇寵顯
係就應支付予甲○○之報酬一萬六千元，於甲○○對其四十五萬
元借款債務中予以免除以為交付，因認甲○○因此獲取免於返還
一萬六千元借款之不法利益（原判決理由乙、壹之五）。惟按諸
民法第三百四十三條之規定，債務之免除，以債權人向債務人表
示免除其債務之意思表示，債之關係始消滅。丁肇寵上開證言如
果無誤，其既未將林秀芬要交給甲○○之一萬六千元報酬轉交與
甲○○，則其是否有向甲○○表示其應得之一萬六千元報酬已在
四十五萬元借款債務中免除，所謂「伊當作他（甲○○）已經還
給伊借款一萬餘元」，是否係其個人片面之想法，有無告知甲○
○，憑何可認甲○○已獲取免於返還一萬六千元借款之不法利益
，均有欠明瞭而待究明。原判決對此未詳予調查釐清，剖析明白
，遽為上開論斷，尚有未洽。（三）、認定犯罪事實，須依證據
，如證據之真實尚欠明瞭，即不能以擬制推測之方法為判斷之基
礎。且其證據，須實際上確係存在，就卷宗內不難考見者方為合
法。原判決理由內援引乙○○於台北市調查處及偵查中之自白、
林三護、林秀芬、丁肇寵於台北市調查處及偵查中之供述，認定
乙○○有前揭犯行（原判決理由乙、貳）。微論前揭事實（二）
係記載乙○○利用其在台北市稅捐稽徵處工作之機會，經由該處
財產稅科、資訊室之現值查詢簿、電腦終端機，分別查詢非其主
管或監督之事務即丁肇寵、林秀芬等囑查之不動產現值與財產坐
落之消息等情。而理由內則謂：乙○○確有不詳管道可查詢上述
資料等語（原判決理由乙、貳之四）。事實記載與理由說明已不
盡相符，且所謂「不詳管道」究係何指，是否係利用其職權機會
為之，亦有欠明白。又原判決所引乙○○之自白，係丁肇寵要伊
幫忙協查之資料，主要是一些有關個人財產現值資料，伊係洩漏
不動產資料予林三護；卷附自白書亦記載：「丁先生（肇寵）要
求本人協助查詢若干不動產現值資料」等語。（偵字第二六六一
九號卷(一)第五○頁）。而丁肇寵、林秀芬、林三護之供述，或稱
伊替客戶作財產調查所查的多為個人財產現值資料，係透過乙○
○取得；或稱上勤公司請乙○○協查不動產資料；或稱上勤公司
有關「稅籍公司資料」係透過乙○○取得各等語。如果非虛，則
乙○○所代查洩漏之資料除不動產現值外，是否包括與財產坐落
之消息，仍有欠明瞭。雖林三護、丁肇寵於台北市調查處、偵查
初訊時均供稱：委託乙○○查詢者均為不對外公開之機密資料等
語。然依卷附台北市稅捐稽徵處八十三年一月十七日北市稽財(乙)
字第三二七七五號函所示，不動產現值並非屬機密性質（第一審
卷(二)第六十八頁）。準此，彼等此部分供述是否與事實相符，有
無誤認，即非全無疑義。原判決對此未詳予調查釐清，遽憑以推
測乙○○為上勤公司所代查者並非僅為不動產之公告現值資料，
而係包含納稅人之不動產坐落資料，即以國民身分證字號查詢不
特定之人繳納土地稅、房屋稅之資料，而得知不動產坐落位置等
情，尚嫌速斷。原判決理由另謂：乙○○另查詢不特定納稅人之
不動產坐落資料，依稅捐稽徵法第三十三條規定，……除對法定
之機關與人員外，應絕對保守秘密，觸犯刑法者，並應移送法院
論罪。除經第一審法院向台北市稅捐稽徵處財產稅科查詢明確，
並有公務電話紀錄在卷可查外（第一審卷(二)第一二七頁），……
等語。惟查原判決理由所援引之第一審卷(二)第一二七頁所附資料
係台灣高等法院八十二年度上更(一)字第五九二號刑事判決影本，
究竟卷內有無該所謂「公務電話紀錄」，如有，存於何處，亦有
待查明，方足資引為論斷之依據。（四）、原判決事實欄（三）
記載丙○○以每件六百元之報酬，依林秀芬等所提供之不特定顧
客之姓名及國民身分證字號，代為查出各該不特定人所擁有之土
地及建物，進而以該資料代申請土地或建物之登記簿謄本等文書
（包括所指地段號、房屋門牌、坐落、所有權人與他項權利），
再由林三乾向丙○○取件並給付酬勞，迄八十二年十月中旬止，
丙○○共代查五十件，並由林秀芬、林三護支付五萬元（其中三
萬元為報酬，二萬元為丙○○代申請土地、建物登記簿謄本先行
墊付之規費）予丙○○，丙○○因此獲取共計三萬元之不法利益
等情。並於理由引用丙○○及林三護之供述，認丙○○及林三護
所稱每件報酬六百元較為可信。丙○○代為查詢五十件，所收取
之五萬元，因丙○○尚將查得之土地、建物資料進而申請土地、
建物登記簿謄本交付林三乾，顯然有先行墊付該部分申請謄本之
規費，故其中二萬元，應為其先行為林秀芬等人墊付之規費，故
其所獲取之不法利益應為三萬元（原判決理由乙、肆之六）。但
究竟憑何證據認定丙○○先行墊付申請謄本之規費為二萬元即每
件四百元，原審未為必要之調查，如向台北縣中和地政事務所查
詢，亦未於理由詳予說明其依據，尚嫌理由欠備。上訴人等分別
提起上訴，指摘原判決關於上訴人等部分不當，非無理由。按第
三審法院應以第二審判決所確認之事實為判決基礎，刑事訴訟法
第三百九十四條第一項前段定有明文。原判決上述之違背法令，
影響於事實之確定，本院無可據以為裁判，仍應將原判決關於甲
○○、乙○○、丙○○部分撤銷，發回原審法院更為審判。上訴
人等牽連犯刑法第一百三十二條第一項之公務員洩漏（交付）國
防以外應祕密之文書罪部分，雖屬不得上訴於第三審法院之案件
，但依審判不可分原則，仍為上訴效力所及，均併予發回，附此
敘明。末查事實之認定，固屬事實審法院之職權。惟查本件上訴
人等多次犯行，檢察官係依連續犯起訴，原判決則認定為接續犯
。然依原判決所記載之事實，如果無訛，上訴人等犯罪時間均長
達數個月之久，其各次圖利及洩密之件數分別有八十件、三百件
及五十件，是彼等先後多次行為，究係如何以單一之犯意，接續
進行同一犯罪之接續犯，抑係基於概括犯意，反覆數次實行而觸
犯同一罪名之連續犯，應詳予說明，案經發回，更審時併應注意
及之。
據上論結，應依刑事訴訟法第三百九十七條、第四百零一條，判
決如主文。
中    華    民    國  九十八  年    八    月    六    日
                      最高法院刑事第一庭
                          審判長法官  董  明  霈
                                法官  林  茂  雄
                                法官  張  祺  祥
                                法官  吳  昆  仁
                                法官  蘇  振  堂
      本件正本證明與原本無異
                                      書  記  官
中    華    民    國  九十八  年    八    月   十二   日
                                                      K


司法院資訊處製作；財團法人民間司法改革基金會備份。
